臺灣高等法院臺中分院民事判決          100年度上字第295號
上  訴  人  蔡鴻銘
訴訟代理人  羅宗賢律師
            黃雅琴律師
被上訴人    漢邑建設股份有限公司
法定代理人  楊牡丹
上列當事人間請求確認董事委任關係不存在事件，上訴人對於中
華民國100年5月24日臺灣臺中地方法院99年度訴字第1483號第一
審判決提起上訴，本院於民國100年11月1日言詞辯論終結，判決
如下：
    主  文
原判決廢棄。
確認上訴人與被上訴人間之董事委任關係不存在。
第一、二審訴訟費用由被上訴人負擔。
    事實及理由
甲、程序部分：
一、按解散之公司除因合併、分割或破產而解散外，應行清算；
    解散之公司，於清算範圍內，視為尚未解散；公司經中央主
    管機關撤銷或廢止登記者，準用第24條至第26條之規定，公
    司法第24條、第25條、第26條之1分別定有明文。又按股份
    有限公司應由董事長對外代表公司，惟公司與董事間訴訟，
    除法律另有規定外，則由監察人或股東會所選任之人代表公
    司為訴訟，公司法第208條第3項、第213條定有明文，其立
    法目的乃恐董事長代表公司對董事起訴，難免有循私之舉。
    若公司已解散行清算程序，公司董事雖不得以董事身分執行
    職務，而應由清算人執行清算事務，但公司之清算，原則上
    以董事為清算人，除非公司法或章程另有規定或股東會另選
    清算人時，不在此限（公司法第322條第1項）。且清算人於
    執行清算事務範圍內，除另有規定外，其權利義務與董事同
    （公司法第324條）。是董事原則上應為清算人，且清算人
    之權利義務與董事同，則董事以清算人身分對董事為訴訟，
    亦難免有循私之舉。依同一法理，仍不宜由董事以清算人身
    分對董事為訴訟。再查清算中，公司股東會與監察人依然存
    續，對董事之訴訟依法仍應由監察人或股東會所選任之人代
    表公司為之，始為適法（最高法院94年度台上字第230號判
    決意旨參照）。查被上訴人之監察人為楊牡丹，且該公司業
    經前臺灣省政府建設廳以民國（下同）88年4月28日八八建
    三管字第313678號函撤銷登記在案，有本院向經濟部中部辦
    公室調閱被上訴人公司登記案卷所附公司變更登記事項卡及
    上開函文在卷可稽（見本院卷51至55頁），依公司法第26條
    之1準用同法第24條規定，應進行清算程序，惟被上訴人公
    司章程未另設有清算人，且迄未選任清算人，業經本院函詢
    臺灣臺中地方法院，經該院以100年10月4日函覆查無受理被
    上訴人聲報清算人就任或清算完結之民事事件函文在卷可稽
    （見本院卷65、74頁），又上訴人係主張其與被上訴人間並
    無董事之委任關係存在，揆諸前揭說明，自應由被上訴人之
    監察人即楊牡丹代表公司為訴訟，合先敘明。
二、被上訴人法定代理人楊牡丹經合法通知，未於言詞辯論期日
    到場，核無民事訴訟法第386條所列各款情形，爰依上訴人
    之聲請，由其一造辯論而為判決。
乙、實體部分：
一、上訴人主張：
(一)被上訴人業於88年4月間經主管機關撤銷登記，其負責人即
    董事長楊嚴屏已於98年間死亡。上訴人為被上訴人另一董事
    蔡淑燕（經濟部之公司登記資料登載為楊蔡淑燕）之胞弟；
    蔡淑燕則為楊嚴屏之媳婦，即楊嚴屏之子楊秋茂（原名楊秋
    財）之配偶。緣被上訴人為設立登記時，依當時公司法之規
    定股份有限公司至少需股東7人，上訴人在蔡淑燕之請求下
    ，同意被上訴人將上訴人列名為股東，然上訴人從未參與經
    營被上訴人之事務，或領取被上訴人之任何董事酬勞，更從
    未表示過同意擔任被上訴人之董事，故兩造間未曾成立董事
    之委任關係。嗣上訴人接獲法務部行政執行署臺中行政執行
    處（下稱臺中行政執行處）99年6月18日中執和92年營所稅
    執特專字第00074054號函文（下稱99年6月18日函），表示
    上訴人擔任被上訴人之董事，要求上訴人繳納被上訴人所欠
    繳之稅賦，暨說明被上訴人之財產狀況及為必要之陳述，上
    訴人始知遭冒名登記為被上訴人之董事，爰依法提起本訴，
    請求確認兩造間之董事委任關係不存在。
(二)上訴人提起本件訴訟有確認利益：
  1.按被上訴人已遭經濟部命令解散，而依被上訴人之登記資料
    卷宗顯示，被上訴人尚有債權人大台中停車場設備股份有限
    公司（下稱大台中公司），若上訴人未能依本件訴訟確認與
    被上訴人間無董事委任關係，則依公司法第322條規定，上
    訴人勢必需擔任被上訴人之清算人，負擔清算責任，且依民
    法第28條、第188條及公司法第23條等規定，上訴人必須出
    面處理被上訴人與債權人大台中公司間之債權債務問題，甚
    且於被上訴人對外有違法對他人為侵權行為時，上訴人均有
    一併被請求連帶賠償之危險，上訴人提起本訴自有確認利益
    。又上訴人曾向蔡淑燕表示希望被上訴人配合塗銷上訴人為
    董事之登記未果，楊牡丹亦避不出面。
  2.依民事訴訟法第388條規定、同法第199條之1第1項立法理由
    ，及最高法院47年台上字第430號判例、99年度台上字第948
    號判決意旨，基於處分權主義及辯論主義，訴訟標的應由當
    事人自行表明，本件起訴狀所載事實，係表明上訴人於收受
    臺中行政執行處上揭函文後始得知遭冒名登記為被上訴人董
    事之事實，至於因確認兩造間委任關係不存在而得以排除公
    法上金錢給付義務，乃屬反射利益，並非係訴請排除公法上
    給付義務之確認，不可不辨。
(三)本件兩造間確無董事委任關係：
  1.按確認法律關係不存在之訴，如被告主張其法律關係存在時
    ，應由被告負舉證責任。消極確認之訴，應由被告負立證責
    任，如被告欲主張原告確為股東，應由被告自負立證責任，
    如被告不能立證或其提出之證據不足採用，則原告之訴即應
    認為有理由，無庸另行立證。最高法院42年台上字第170號
    、19年上字第385號、28年上字第11號判例可資參照。故本
    件就兩造間訂立董事委任契約乙節，應由被上訴人負舉證責
    任，惟被上訴人已於相當時期受合法之通知，而於言詞辯論
    期日不到場，亦未提出準備書狀爭執，依民事訴訟法第280
    條第3項準用第1項之規定，其對上訴人主張之事實，已視同
    自認。依最高法院17年上字第755號、26年上字第805號判例
    意旨，被上訴人之自認有拘束法院之效力，法院自應認其自
    認之事實為真，以之為裁判之基礎。
  2.按無效之行為在法律行為當時已確定不生效力，即不得依據
    此項行為主張取得任何權利。最高法院著有33年上字第506
    號判例。無效法律行為之當事人，於行為當時知其無效，或
    可得而知者，應負回復原狀或損害賠償之責任，民法第113
    條定有明文。本件經上訴人閱覽被上訴人之公司設立暨變更
    登記資料案卷後，發現上訴人並未親自簽名或用印於被上訴
    人相關公司登記資料內，案卷中亦無上訴人親自簽名或用印
    之「董事就任同意書」。被上訴人對上訴人上開主張亦未予
    爭執。被上訴人既有未經上訴人同意，以偽造文書方法令上
    訴人擔任被上訴人董事，其再持以向主管機關為董事登記，
    自屬無效之行為。
  3.經濟部之被上訴人公司登記案卷內固有80年4月10日、82年9
    月23日、82年10月12日、83年3月13日股東臨時會議紀錄記
    載上訴人當選為董事等情，然上開會議並未依法定程序召開
    ，上訴人未收到開會通知，亦未出席，對所記錄之內容毫不
    知情，會議紀錄上之筆跡、印文均非上訴人所為。由證人楊
    秋茂、蔡淑燕於原審之證詞，可知上開會議並未實際召開，
    只有書面紀錄，上開會議決議應不成立。如認上開會議決議
    有效，其決議內容亦對上訴人不生拘束力。
  4.證人楊秋茂於原審出庭證稱關於被上訴人於82年9月23日、
    同年10月12日之董事會議紀錄，及82年9月23日、83年6月12
    日、83年3月13日、84年2月5日、84年12月8日之股東臨時會
    議紀錄都是其母楊嚴屏主導請他人製作，可見被上訴人實際
    上並未召開上開董事會及股東臨時會，而是單純製作書面資
    料。果爾，上開會議實際上並不存在，上訴人實際上並未被
    選任為被上訴人之董事。且從經濟部之公司登記資料顯示，
    上開董事會及股東臨時會均無出席人員簽到簿，益證實際上
    並無召開該等會議。況且上訴人未曾出具董事就任同意書表
    示願擔任被上訴人公司之董事，豈能僅以上開偽造之股東臨
    時會紀錄，即認定兩造間有董事之委任關係。
  5.再者，上訴人雖因同意列名股東而曾交付身分證影本，但未
    授權被上訴人刻印章使用。證人楊秋茂於原審亦證稱82年9
    月24日之公司變更登記申請書、84年1月28日申請書上之上
    訴人印章都是其母楊嚴屏主導，上訴人並未交付印章予被上
    訴人使用，該印章應屬偽造，上訴人並未同意製作該等文書
    ，故亦不能以該等文書即認兩造間有董事之委任關係。又楊
    秋茂因偽造文書及詐欺等罪名經法院判決確定，與本件訴訟
    相關連，附此敘明。
(四)並聲明：確認上訴人與被上訴人間之董事委任關係不存在。
二、被上訴人未於言詞辯論期日到場，亦未提出書狀為任何聲明
    或陳述。
三、原審判決：上訴人之訴駁回。上訴人上訴聲明：原判決廢棄
    ；確認上訴人與被上訴人間之董事委任關係不存在。被上訴
    人未提出任何聲明。
四、查本件上訴人提起本訴，係請求確認上訴人與被上訴人間之
    董事委任關係不存在，此觀之上訴人之起訴狀及歷次陳述自
    明，是本件確認之訴之訴訟標的係兩造間私法上之法律關係
    ，並非公法上之權利或法律關係。上訴人雖於起訴時主張其
    因接獲臺中行政執行處99年6月18日函通知，要求上訴人繳
    納被上訴人公司所欠繳之稅賦，暨說明被上訴人公司之財產
    狀況及為必要之陳述，上訴人方得知遭冒名登記為被上訴人
    之董事云云。惟上訴人此項陳述旨在表明發現遭被上訴人冒
    名登記為被上訴人之董事之經過及提起本訴之動機，就本件
    確認之訴之訴訟標的為私法上之法律關係，並不生影響。縱
    上訴人起訴之動機係欲藉本件確認判決排除稅賦之公法上金
    錢給付義務，惟因本件倘獲確認兩造間董事委任關係不存在
    之判決而得以排除公法上金錢給付義務，乃屬反射利益，尚
    不能以上訴人上開起訴動機而認本件起訴確認者為公法上之
    權利或法律關係。又上訴人係請求確認兩造間系爭私法關係
    不存在，而以被上訴人為被告，提起本訴，自屬當事人適格
    。
五、按確認法律關係之訴，非原告有即受確認判決之法律上利益
    者，不得提起之，民事訴訟法第247條第1項前段定有明文。
    所謂即受確認判決之法律上利益，係指法律關係之存在與否
    不明確，致原告在私法上之地位有受侵害之危險，而此危險
    得以對於被告之確認判決除去之者而言（最高法院52年台上
    字第1922號判例意旨參照）。上訴人主張其與被上訴人間並
    不存在董事之委任關係，惟被上訴人竟未經上訴人同意，以
    偽造文書方法持以向主管機關為上訴人為被上訴人董事之登
    記，且被上訴人迄未同意予以塗銷該不實之登記，倘上訴人
    未能以本訴確認與被上訴人間無董事委任關係，則依公司法
    第322條規定，上訴人恐須負擔清算責任等董事之相關義務
    ，上訴人提起本訴自有確認利益等語。經查，經本院調閱被
    上訴人之公司登記案卷，被上訴人確以上訴人為董事而辦理
    登記，且迄未塗銷該項登記，則客觀上自有使人認為上訴人
    係被上訴人董事之虞，且依公司法第322條前段規定，公司
    之清算，以董事為清算人；又依公司法第8條、第23條規定
    ，公司負責人在股份有限公司為董事，應忠實執行業務並盡
    善良管理人之注意義務，如有違反致公司受有損害，對公司
    負損害賠償責任；對於公司業務之執行，如有違反法令致他
    人受有損害時，對他人應與公司負連帶賠償責任。是系爭公
    司登記表徵之兩造間董事委任關係，將致上訴人私法上地位
    有受侵害之危險，且此項不明確得以確認判決予以排除，上
    訴人提起本件訴訟確認兩造間之董事委任關係不存在，應有
    確認利益。至於被上訴人受本件訴訟歷次期日之合法通知，
    固於第一、二審均未到庭以言詞或提出書狀為爭執或陳述，
    惟依前揭說明，被上訴人辦理登記且未予塗銷之系爭公司登
    記所表徵之兩造間董事委任關係，已足致上訴人私法上地位
    有受侵害之危險，自不能因被上訴人怠於行使其訴訟上之防
    禦權，即據此排除上訴人就本件確認之訴之確認利益。從而
    ，應認上訴人本件起訴有確認利益。
六、又查，上訴人主張被上訴人業於88年4月間經主管機關撤銷
    登記，其負責人即董事長楊嚴屏已於98年間死亡，上訴人為
    被上訴人另一董事蔡淑燕之胞弟；蔡淑燕則為楊嚴屏之媳婦
    ，即楊嚴屏之子楊秋茂（原名楊秋財）之配偶。緣被上訴人
    為設立登記時，上訴人在蔡淑燕之請求下，同意被上訴人將
    上訴人列名為股東，然上訴人從未參與經營被上訴人之事務
    ，或領取被上訴人之任何董事酬勞，更從未表示過同意擔任
    被上訴人之董事，兩造間未曾成立董事之委任關係。本院所
    調閱經濟部被上訴人之公司登記案卷內固有80年4月10日、8
    2年9月23日、82年10月12日、83年3月13日股東臨時會議紀
    錄記載上訴人當選為董事，並記載上訴人係擔任開會之記錄
    等情，然上開會議並未召開，上訴人未收到開會通知，亦未
    出席及擔任記錄，對會議紀錄之內容毫不知情，且會議紀錄
    上之筆跡均非上訴人所為，其上所蓋印文亦未經上訴人同意
    ，上訴人並未同意與被上訴人成立董事委任關係等語，被上
    訴人已於相當時期受合法之通知，而於言詞辯論期日不到場
    ，亦未提出準備書狀爭執，依民事訴訟法第280條第3項準用
    第1項之規定，其對上訴人主張之事實，已視同自認，上訴
    人上開主張之事實應認為真正。
七、上訴人前揭主張之事實既屬真正，則上訴人主張兩造間未成
    立董事之委任關係，並請求確認上訴人與被上訴人間之董事
    委任關係不存在，為有理由，應予准許。原審為上訴人敗訴
    之判決，尚有未洽。上訴意旨指摘原判決不當，求予廢棄改
    判，為有理由。爰由本院予以廢棄改判，如主文第二項所示
    。
八、據上論結，本件上訴為有理由，依民事訴訟法第450條、第
    78條、第463條、第385條第1項前段，判決如主文。
中    華    民    國   100    年    11    月    15    日
                民事第七庭    審判長法  官  饒鴻鵬
                                    法  官  李平勳
                                    法  官  張瑞蘭
以上正本係照原本作成。
如對本判決上訴，須於收受判決送達後20日內向本院提出上訴書
狀，其未表明上訴理由者，應於提出上訴後20日內向本院提出上
訴理由書（須按他造人數附具繕本）。
上訴時應提出委任律師為訴訟代理人之委任狀。具有民事訴訟法
第466條之1第1項但書或第2項之情形為訴訟代理人者，另應附具
律師及格證書及釋明委任人與受任人有該條項所定關係之釋明文
書影本。如委任律師提起上訴者，應一併繳納上訴審裁判費。
                                    書記官  康孝慈
中    華    民    國   100    年    11    月    16    日
                                                      Ａ